---
title: "Modulo I - Apostila 02"
author: "J van Melis"
date: "25/03/2020"
output: html_document
---

```{r setup, include=FALSE}
knitr::opts_chunk$set(echo = TRUE)
```

## - Instalando pacotes

Na primeira apostila você aprendeu como construir uma função, além de fundamentos básicos da programação em R. Mas como você percebeu, existem algoritmos (como calcular uma média, usando `mean()`, por exemplo) que já foram organizados em muitas funções.

Nesse aspecto, o R ganha muitas funcionalidades pois uma gigantesca gama de pacotes e funções são propostas por muitos autores. Ao contrário do Python, o R ganha quanto a construção e disponibilização de pacotes.

**Mas o que é um pacote, afinal?**

Um pacote é formado por um conjunto de funções reutilizáveis, documentação que descrevem como podem ser utilizadas (`help()` ou `?`) e  conjunto de dados. Alguns desses pacotes podem apresentar *vignettes*, que são semelhantes a essa apostila: comentários, imagens e porções de R scripts que ensinam sobre alguma funcionalidade de um pacote.

Um exemplo: [Carlson, 2020](https://doi.org/10.1111/2041-210X.13389) publicou um pacote chamado de `embarcadero` em que é possível fazer modelagem de distribuição de espécies com árvores de regressão aditiva bayesiana (*Bayesian additive regression trees* - BART). No artigo, aceito pela revista científica [Methods in Ecology and Evolution](https://besjournals.onlinelibrary.wiley.com/journal/2041210x), o autor ensina sobre o método empregado e ainda ensina a como reproduzí-lo com R. Dessa maneira, a Ciência se torna **reproduzível** e mais **robusta**.

Quando apresentei o [RStudio](https://rstudio.com/) eu comentei que essa IDE facilitou muito a dinâmica de uso com o R. Também com o objetivo de facilitar a programação e agilizar processos em R, o grande pacote [tidyverse](https://www.tidyverse.org/) trouxe uma série de facilidades. O `tidyverse` é composto por vários outros pacotes menores

Os pacotes precisam ser instalados e carregados. Para isso, você precisa executar a seguinte função para instalar um pacote:

```{r eval=FALSE}
install.packages("nome_do_pacote")`
```

Importante saber que: (1) o nome do pacote deve estar entre aspas e dentro dos parênteses; (2) Você deve ter uma conexão com a internet; (3) Na primeira que você instalar, TUDO (documentação, vignettes, funções e dados) será instalado no seu computador; (4) A forma que apresentei acima exemplifica um pacote que está disponível em sua versão estável e disponível no núcleo central do R, chamado de [CRAN](https://cran.r-project.org/) (*comprehensive R Archive Network*), mas pacotes também podem estar disponíveis em outros lugares, tais como [GitHub](https://github.com/) ou [Bioconductor](https://www.bioconductor.org/news/bioc_3_9_release/), que é voltado para Bioinformática. Nos dois últimos casos, a função para baixar e instalar um pacote presente nesses repositórios é usar:

Usando repositório do Github:

```{r eval=FALSE}
devtools::install_github("usuario/nome_do_pacote")
```

Usando repositório do Bioconductor:

```{r eval=FALSE}
BiocManager::install("nome_do_pacote")
```



### Exercício 1.


```{r include=FALSE, warning=FALSE}
require(tidyverse)
```


### Exercicio 5. 

#### a. Instalar o pacote tidyverse

#### b. Ler os dados compilados de series/filmes

#### c. Manipular para uma limpeza dos dados usando: mutate, as.logical, ifelse/case_when

#### d. usar filter para filtrar filmes/series dos ultimos 5 anos, 10 anos e 20 anos

#### e. usar select para selecionar duas colunas

#### f. criar nova coluna com mutate chamada de antigos (series/filmes > 20 anos)

#### g. Usar pipe (%>%)

#### h. Usar summarize/group_by para verificar a mediana/media do ano filmes/series por aluno

#### i. Usar arrange para ordenar os filmes/series

## VII. Funções mais complexas (mesclando iterações, expressões lógicas e outras coisas)




### Exercicio 6.

Construa uma função que execute a formula de Bhaskara.


## VIII. Construindo gráficos

### Exercicio 7.

Construa um grafico entre mpg e hp

#### a) x <- mpg

#### b) y <- hp

#### c) plot(x, y); plot(y ~ x)

### Exercicio 8. 

#### a) Instalar o pacote tidyverse
#### b) Ler os dados compilados de series/filmes
#### c) Manipular para uma limpeza dos dados usando: mutate, as.logical, ifelse/case_when
#### d) usar filter para filtrar filmes/series dos ultimos 5 anos, 10 anos e 20 anos
#### e) usar select para selecionar duas colunas
#### f) criar nova coluna com mutate chamada de antigos (series/filmes > 20 anos)
#### g) Usar pipe (%>%)
#### h) Usar summarize/group_by para verificar a mediana/media do ano filmes/series por aluno
#### i) Usar arrange para ordenar os filmes/series


