---
title: "Modulo I - Apostila 02"
author: "J van Melis"
date: "25/03/2020"
output: html_document
---

```{r setup, include=FALSE, warning=FALSE}
knitr::opts_chunk$set(echo = TRUE)
if(!require(tidyverse)){install.packages("tidyverse")}
```

## - Instalando e carregando pacotes

Na primeira apostila você aprendeu como construir uma função, além de fundamentos básicos da programação em R. Mas como você percebeu, existem algoritmos (como calcular uma média, usando `mean()`, por exemplo) que já foram organizados em muitas funções.

Nesse aspecto, o R ganha muitas funcionalidades pois uma gigantesca gama de pacotes e funções são propostas por muitos autores. Ao contrário do Python, o R ganha quanto a construção e disponibilização de pacotes.

**Mas o que é um pacote, afinal?**

Um pacote é formado por um conjunto de funções reutilizáveis, documentação que descrevem como podem ser utilizadas (`help()` ou `?`) e  conjunto de dados. Alguns desses pacotes podem apresentar *vignettes*, que são semelhantes a essa apostila: comentários, imagens e porções de R scripts que ensinam sobre alguma funcionalidade de um pacote.

Um exemplo: [Carlson, 2020](https://doi.org/10.1111/2041-210X.13389) publicou um pacote chamado de `embarcadero` em que é possível fazer modelagem de distribuição de espécies com árvores de regressão aditiva bayesiana (*Bayesian additive regression trees* - BART). No artigo, aceito pela revista científica [Methods in Ecology and Evolution](https://besjournals.onlinelibrary.wiley.com/journal/2041210x), o autor ensina sobre o método empregado e ainda ensina a como reproduzí-lo com R. Dessa maneira, a Ciência se torna **reproduzível** e mais **robusta**.

Quando apresentei o [RStudio](https://rstudio.com/) eu comentei que essa IDE facilitou muito a dinâmica de uso com o R. Também com o objetivo de facilitar a programação e agilizar processos em R, o grande pacote [tidyverse](https://www.tidyverse.org/) trouxe uma série de facilidades. O `tidyverse` é composto por vários outros pacotes menores

Os pacotes precisam ser instalados e carregados. Para isso, você precisa executar a seguinte função para instalar um pacote:

```{r eval=FALSE}
install.packages("nome_do_pacote")`
```

Importante saber que: **(1)** o nome do pacote deve estar entre aspas e dentro dos parênteses; **(2)** Você deve ter uma conexão com a internet; **(3)** Na primeira que você instalar, TUDO (documentação, vignettes, funções e dados) será instalado no seu computador; **(4)** A forma que apresentei acima exemplifica um pacote que está disponível em sua versão estável e disponível no núcleo central do R, chamado de [CRAN](https://cran.r-project.org/) (*comprehensive R Archive Network*), mas pacotes também podem estar disponíveis em outros lugares, tais como [GitHub](https://github.com/) ou [Bioconductor](https://www.bioconductor.org/news/bioc_3_9_release/), que é voltado para Bioinformática. 

As funções para baixar e instalar pacotes presentes nos repositórios do Github e do Bioconductor é diferente. Veja:

- Usando repositório do Github:

```{r eval=FALSE}
devtools::install_github("usuario/nome_do_pacote")
```

Sendo que `devtools` é o nome do pacote para usar a função `install_github()`. Usamos `::` quando queremos usar uma função de algum pacote (já instalado no computador) mas sem precisar carregar o pacote todo (no caso, `devtools`). `usuário` é o nome do usuário do site do github.  

- Usando repositório do Bioconductor:

```{r eval=FALSE}
BiocManager::install("nome_do_pacote") 
```

Como no caso do `install_github()`, utilizamos o pacote `BiocManager` para utilizar a função `install()`.



### Exercício 1.

#### a. Instalar o pacote tidyverse

**readr**: leitura dos dados

**tibble**: dataframes moderno, mais simples de manipular

**stringr**: trabalha com strings
**forcats**: trabalha com fatores
**lubridate**: trabalha com datas

**magrittr**: facilita a escrita e leitura do código
O encadeamento dos verbos com o banco de dados é realizado com o operador pipe: %>%

**dplyr**: manipulação de dados. A ideia do pacote dplyr é tornar a manipulação de dados explícita utilizando verbos que indicam a ação a ser realizada. 

filter(): seleciona linhas
arrange(): ordena de acordo com uma ou mais colunas
select(): seleciona colunas
mutate(): cria/modifica colunas
summarise(): sumariza/agrega colunas
group_by(): agrupa colunas

bind_rows() bind_cols() _join
tidyr: arruma os dados

**purrr**: ferramentas para programação funcional, trabalha com funções e vetores
map(.x,.f): Para cada .x faça .f , onde:
.x: vetor, uma lista, colunas de um data frame
.f: função, fórmula ou vetor atômico

df_titanic2 %>% map(is.na) %>%  map(sum)
df_titanic2 %>% map_if(is.character, as.factor)

**ggplot2**: cria gráficos

A ideia básica é que de forma independente podemos especificar e combinar blocos de construção de um gráfico para criar praticamente qualquer tipo de exibição gráfica desejada.
Os blocos de construção (ou camadas) de um gráfico incluem:

data
aesthetic mapping: aes() color=, fill=, size=, type=, linetype=, x=,y=, group=,
geometric object: geom_line(), geom_smooth(),  geom_point(), geom_bar(), geom_histogram(), geom_density(), geom_boxplot(), geom_area()
statistical transformations: stats
scales 
coordinate system
position adjustments
faceting: facet_wrap() 

`<-` : (`ALT` + `-`)
`%>%` :(`CTRL` + `SHIFT` + `M`)


### Exercicio 5. 


#### b. Ler os dados compilados de series/filmes

#### c. Manipular para uma limpeza dos dados usando: mutate, as.logical, ifelse/case_when

#### d. usar filter para filtrar filmes/series dos ultimos 5 anos, 10 anos e 20 anos

#### e. usar select para selecionar duas colunas

#### f. criar nova coluna com mutate chamada de antigos (series/filmes > 20 anos)

#### g. Usar pipe (%>%)

#### h. Usar summarize/group_by para verificar a mediana/media do ano filmes/series por aluno

#### i. Usar arrange para ordenar os filmes/series

## VII. Funções mais complexas (mesclando iterações, expressões lógicas e outras coisas)




### Exercicio 6.

Construa uma função que execute a formula de Bhaskara.


## VIII. Construindo gráficos

### Exercicio 7.

Construa um grafico entre mpg e hp

#### a) x <- mpg

#### b) y <- hp

#### c) plot(x, y); plot(y ~ x)

### Exercicio 8. 

#### a) Instalar o pacote tidyverse
#### b) Ler os dados compilados de series/filmes
#### c) Manipular para uma limpeza dos dados usando: mutate, as.logical, ifelse/case_when
#### d) usar filter para filtrar filmes/series dos ultimos 5 anos, 10 anos e 20 anos
#### e) usar select para selecionar duas colunas
#### f) criar nova coluna com mutate chamada de antigos (series/filmes > 20 anos)
#### g) Usar pipe (%>%)
#### h) Usar summarize/group_by para verificar a mediana/media do ano filmes/series por aluno
#### i) Usar arrange para ordenar os filmes/series


